【裁判字號】    90,台上,2136
【裁判日期】    901130
【裁判案由】    清償債務
【裁判全文】
最高法院民事判決                                九十年度台上字第二一三六號
    上  訴  人  皇嘉證券股份有限公司
    法定代理人  官文雄
    訴訟代理人  黃木春律師
    被 上訴 人  乙○○
                甲○○
右當事人間請求清償債務事件，上訴人對於中華民國八十九年八月八日台灣高等法院
台南分院第二審更審判決（八十九年度重上更(三)字第四號），提起上訴，本院判決如
左：
    主  文
上訴駁回。
第三審訴訟費用由上訴人負擔。
    理  由
本件被上訴人主張：伊於民國七十九年十月間，分別將被上訴人甲○○次子林文煌、
被上訴人乙○○配偶謝彩鳳所共有坐落嘉義市○○段一一三四號土地所有權應有部分
各二○○○○分之一四二四（下稱系爭土地），移轉登記予訴外人盧木全、盧溪溉所
指定之張國財、盧彥明二人，以抵償上訴人公司利用伊與該公司董事長官文雄共同簽
發之支票向盧木全、盧溪溉所借新台幣（以下同）七百五十萬元債務，上訴人並於七
十九年十月十四日出具切結書，承諾願如數清償伊各三百七十五萬元，然迄未履行等
情，爰本於求償權及民法第三百十二條清償代位之法律關係，求為命上訴人給付伊各
三百七十五萬元並加計法定遲延利息之判決。
上訴人則以：被上訴人所清償者非伊公司債務，而係被上訴人與官文雄三人之債務。
且系爭土地原係訴外人邱猛龍因積欠被上訴人與官文雄三人債務，而提供抵償，以林
文煌、謝彩鳳名義登記，其後被上訴人與官文雄以該土地清償其三人積欠盧木全、盧
溪溉之債務，自與伊無關。伊公司董事長官文雄雖書立切結書，承諾由伊清償該債務
，惟此與公司之業務無關，其逾越代表權之行為，對伊不生效力。又被上訴人並非就
債之履行有利害關係之第三人，不能行使民法第三百十二條之代位權等語，資為抗辯
。
原審斟酌全辯論意旨及調查證據之結果，以：被上訴人主張右開事實，業據提出土地
登記簿謄本、切結書為證，該切結書蓋有上訴人公司及董事長官文雄之印章並有官文
雄之簽名，官文雄亦到場承認該切結書簽章之真正，應認被上訴人之主張為真實。按
該切結書記載「立切結書人係皇嘉證券股份有限公司負責人，茲為副董事長甲○○、
常務董事乙○○提供其次子林文煌、配偶謝彩鳳所共有坐落嘉義市○○段一一三四號
田地面積○‧二四一四公頃各持分二○○○○分之一四二四之權利，因為清償本公司
之債務，各以價值新台幣三百七十五萬元，將土地所有權轉讓債務人（為債權人之誤
）屬實，嗣後上記之債務應由本公司予以確認承受其金額，並應由公司照數清償予甲
○○、乙○○」等語，而董事長對外代表公司，且清償債務有利公司業務之運作，官
文雄書立該切結書，並未逾越其業務範圍，自對上訴人發生效力。上訴人雖以前揭情
詞置辯，惟查上訴人公司在七十八年十月二十二日設立登記時，官文雄、甲○○、乙
○○分別擔任該公司董事長、副董事長、常務董事，為便利上訴人對外周轉資金，於
七十八年十一月二十五日在台灣省合作金庫南嘉義支庫以其三人為共同發票人開立二
八六六之三號帳戶，當日並獲得上訴人公司九名董監事追認同意，有同意書在卷可證
；另七十九年間被上訴人與官文雄所書立之協議書，亦載明上訴人使用該帳戶對外舉
債，有該協議書為憑。證人即上訴人公司股東許弘基、董事曾水典並分別證稱：「公
司曾利用他們三人在合庫二八六六之三號調資金，調資金是因要周轉股票買賣、客戶
借錢。」、「當時股東開會說要籌資金作丙種，並以官文雄三人名義開立帳戶，但實
際上是公司的錢，當時另有董監事參加，……」，證人即上訴人公司離職員工蔡宜真
證稱：「他們三人（指被上訴人與官文雄）共同開立這個帳戶是為了公司經營丙種墊
款調度資金使用，公司係用該帳戶對外周轉資金、開立帳戶後，私人未使用該帳戶，
其印章分別由公司內三個人分開保管以為牽制，不致做私人用途。同意書係董事會開
會時由伊所寫，目的是因利用他們三個人開立的帳戶，係為了公司周轉資金的需要而
設，如將來支票有發生損害，則公司全體董監事同意共同負連帶責任」，上訴人公司
另一離職員工即證人李兆芳亦為相同之證言。查證人李兆芳、蔡宜真在上訴人籌備公
司期間，即到上訴人公司任職，且均曾擔任財物部出納，對上訴人資金周轉知之甚稔
；蔡宜真於董事會開會時尚且在場，並撰寫同意書，則對上訴人公司利用被上訴人及
官文雄另立之帳戶周轉資金，更屬親自與聞其事，彼等證詞與證人曾水典、許弘基證
詞相符，自可採信。上訴人雖抗辯七十八年十一月二十五日董監事書立同意書，係追
認七十八年十一月二十五日以前即公司籌備期間以二八六六之三帳戶所簽發之票據，
系爭支票係於七十九年十月十六日簽發，不在同意範圍云云。惟查該二八六六之三帳
戶係於七十八年十一月二十五日開立，有台灣省合作金庫南嘉義支庫函可稽，而上訴
人於七十八年十月二十二日獲准營業，在上訴人籌備期間該二八六六之三帳戶既尚未
開戶，上訴人焉可能在籌備期間以該帳戶開出支票？且該帳戶既係七十八年十一月二
十五日始開立，同意書又係於同日作成，因開戶前未領用支票，故該同意書所謂之追
認，自非追認開戶前簽發之支票，其真意應係追認所有前開帳戶所簽發之支票。又證
人盧溪溉為上訴人之監察人，且於前述同意書具名，利害攸關，其稱本件債務係被上
訴人及官文雄三人借款所欠云云，自屬迴護上訴人之詞，難以遽採；證人盧木全於第
一審雖證稱係盧溪溉拿被上訴人及官文雄之支票向伊借款，係其三人委託盧溪溉云云
，惟於第二審表示「盧溪溉為伊弟，盧溪溉拿他們三人蓋好印章的支票給我，錢都是
經過盧溪溉拿的，他拿給何人我不知道，我沒有交過錢給他們三人，也沒有在公司交
過錢給他們三人。」，故盧木全於第一審所稱「是三個人委託盧溪溉」云云，應係以
支票之發票人作為認定債務人何人之根據，自難僅憑盧木全、盧溪溉之證言，即認定
系爭債務非上訴人所欠。且官文雄書立之上開切結書，其內容與證人即代書官明四所
證：「當時甲○○、乙○○、官文雄到事務所說公司為了解決債務問題，協調好由北
園段一一三四號土地登記給姓盧、姓張，以七五○萬價值登記給債權人」等語相符，
在在證明被上訴人以系爭土地抵償之債務，係上訴人以被上訴人等人之支票對外調借
資金，供己周轉。上訴人雖指系爭土地係被上訴人與訴外人官文雄所有，信託登記與
林文煌及謝彩鳳云云，惟未能舉證證明，自難認其主張為真實，應認系爭土地為被上
訴人所購買。被上訴人以土地抵償上訴人之債務後，依官文雄書立之切結書，向上訴
人求償，自無不合。從而，被上訴人請求上訴人給付伊各三百七十五萬元及自起訴狀
繕本送達翌日即八十三年三月十六日起按法定利率加計利息，為有理由，應予准許，
為其心證之所由得，復說明第一審判決理由記載遲延利息應自八十三年三月十六日起
算，主文記載自八十三年二月十六日起算利息，為顯然錯誤，應另以裁定更正，因而
維持第一審所為上訴人敗訴之判決，駁回其上訴，經核於法尚無違誤。
查上訴人係以被上訴人及官文雄三人共同在台灣省合作金庫南嘉義支庫開立之二八六
六之三號支票存款帳戶之支票對外借款，供該公司周轉，嗣被上訴人將系爭土地移轉
登記予該支票之持票人盧木全等所指定之人，以抵償債務，上訴人公司負責人官文雄
並出具蓋有上訴人公司章之切結書予被上訴人，承諾被上訴人為清償該公司債務將土
地移轉登記予債權人，嗣後該債務應由上訴人清償被上訴人等情，為原審確定之事實
。按處理公司債務，為公司董事長權限範圍，是上訴人公司董事長官文雄出具切結書
予被上訴人，承諾被上訴人以土地抵償該公司債務後，上訴人將如數清償，自未逾其
代表權限。原審認該切結書對上訴人發生效力，被上訴人得依該切結書請求上訴人給
付，自不違背法令。又原判決明載被上訴人得本於上開切結書請求上訴人履行，非依
民法第三百十二條規定為不利上訴人之論斷，上訴意旨謂原判決究係依民法第三百十
二條或依切結書判決伊敗訴，理由不明，且本件與民法第三百十二條規定不符，被上
訴人亦不得本於該規定行使權利云云，自無可採。上訴論旨，復執陳詞就原審取捨證
據、認定事實之職權行使，及原審贅述之理由，指摘原判決不當，聲明廢棄，難認有
理由。
據上論結，本件上訴為無理由。依民事訴訟法第四百八十一條、第四百四十九條第一
項、第七十八條，判決如主文。
中      華      民      國     九十     年     十一     月     三十     日
                              最高法院民事第八庭
                                  審判長法官  吳  啟  賓
                                        法官  高  孟  焄
                                        法官  許  朝  雄
                                        法官  朱  建  男
                                        法官  李  慧  兒
      右正本證明與原本無異
                                              書  記  官
中      華      民      國     九十     年     十二     月     十九     日


司法院資訊處製作；財團法人民間司法改革基金會備份。
